【裁判字號】    96,上更(一),602
【裁判日期】    970109
【裁判案由】    傷害致死等
【裁判全文】
臺灣高等法院刑事判決             96年度上更(一)字第602號
上  訴  人
即  被  告  乙○○
                    （另案在臺灣臺北監獄執行中）
選任辯護人  周信宏律師
            謝幸伶律師
            周漢威律師
上  訴  人
即  被  告  甲○○
選任辯護人  楊尚賢律師
            蕭仁杰律師
            江昭燕律師
上列上訴人等因傷害致人於死等案件，不服臺灣桃園地方法院95
年度訴字第21號，中華民國95年4月24日第一審判決（起訴案號
：臺灣桃園地方法院檢察署94年度偵字第3223號），提起上訴，
判決後，經最高法院第一次發回更審，本院判決如下：
    主  文
原判決撤銷。
乙○○共同連續傷害人之身體，因而致人於死，處有期徒刑玖年
拾月。
甲○○共同連續傷害人之身體，因而致人於死，處有期徒刑柒年
貳月。
    事  實
一、李孝恩成年人（已死亡，另經不起訴處分確定）因認丁○○
    積欠其新臺幣（下同）3萬餘元之債務不願償還，遂於民國
    93年11月28日上午8時許，駕駛其所有車牌號碼3E-922號計
    程車，載同乙○○、甲○○前往桃園縣龜山鄉山頂村莒光45
    之3號尋訪丁○○。當時丁○○及其弟陳佳鴻均在屋內睡覺
    ，甲○○敲門後無人回應，李孝恩、乙○○、甲○○遂共同
    基於毀損、侵入住宅、傷害及妨害自由之犯意聯絡，傷害部
    分並基於概括犯意，由甲○○持丁○○置於門外之無柄菜刀
    破壞鐵門鎖頭，使該門鎖設備之效用喪失，足以生損害於丁○○後，三人即得因此未得丁○○同意無故侵入丁○○之住
    宅，李孝恩入內後即向丁○○索討債務，因丁○○認未積欠
    李孝恩債務且現無力償還，乃由乙○○先以腳踢丁○○腰部
    ，並持李孝恩交付不詳人士所有之長型手電筒揮打丁○○頭
    部，丁○○因而倒地，因見丁○○之弟陳佳鴻亦在場，乙○○乃承前同一傷害犯意，以手電筒揮擊陳佳鴻頭部，李孝恩
    並命甲○○將丁○○兄弟押至車上，欲帶至他處以解決債務
    問題，甲○○即同時以右邊腋下夾住丁○○頭部，左邊腋下
    夾住陳佳鴻頭部之方式，先控制二人之行動自由，欲將二人
    架上前揭計程車。詎乙○○、甲○○與李孝恩，主觀上雖無
    致陳佳鴻於死亡之故意，在客觀上亦均能預見以手電筒及鐵
    鎚等質地堅硬之物質敲打已遭固定不能動彈之人體頭部，可
    能造成頭部鈍器外傷致硬腦膜上出血導致中樞神經出血性休
    克，肇致死亡之結果，惟主觀上並未預見，於甲○○夾住丁○○、陳佳鴻頭部固定不能動彈之際，由乙○○持前述手電
    筒、李孝恩持不詳人士所有之鐵鎚趁機接續毆打丁○○及陳
    佳鴻之頭部，俟甲○○將丁○○兄弟押至屋外時，陳佳鴻趁
    隙掙脫，丁○○則被甲○○押入李孝恩之車牌號碼3E-922號
    計程車內，由甲○○單獨在車內看守，李孝恩則站在駕駛座
    外，因陳佳鴻逃脫，丁○○在車內因見陳佳鴻往坡上處逃去
    ，乃自車內探出頭往外察看，立遭站在車外之乙○○以手電
    筒再持續朝丁○○頭部敲打後，乙○○旋往坡上朝陳佳鴻逃
    逸方向追去，惟陳佳鴻已逃逸無蹤；而丁○○於車內推打甲○○試圖掙脫逃走，甲○○用力拉扯阻攔，並以手擋住丁○○將車門關閉，其後因丁○○多次掙扎，甲○○並欲拉扯丁○○身體而抓到丁○○衣領，惟丁○○終而掙扎逃出車外後
    ，乙○○始行折返，總計丁○○遭李孝恩、甲○○、乙○○
    三人以此非法之方法剝奪行動自由總計約2小時。李孝恩、
    乙○○、甲○○見丁○○兄弟逃離，遂駕車離去。丁○○因
    遭彼等毆打，因此受有頭頂挫傷、右肩挫傷瘀腫等傷害，並
    於逃脫後即報警處理，迄同日上午10時許，在桃園縣龜山鄉
    ○○街75巷7號3樓與4樓之樓梯間經人發現受傷倒臥之陳佳
    鴻，陳佳鴻因遭彼等毆打，因此受有左顳部、左後頂部及左
    枕部頭皮下血腫、左後頂部及左枕部帽狀腱膜下出血、左顳
    肌嚴重出血、左側腦部硬腦膜上出血約30CC、左腦部蜘蛛網
    膜下腔出血、右下肢外傷、右膝前部擦傷、右小腿前部瘀傷
    等身上多處傷害，送醫急救後，於93年12月3日17時22分許
    ，因頭部鈍挫傷造成硬腦膜上出血導致中樞神經性休克，傷
    重不治死亡。嗣經警由丁○○之指訴陸續通知甲○○及李孝
    恩到案說明後，再循線查獲乙○○。
二、案經被害人陳佳鴻之祖母丙○○及被害人丁○○訴由桃園縣
    政府警察局龜山分局報請臺灣桃園地方法院檢察署檢察官相
    驗偵查起訴。
    理  由
一、訊據上訴人即被告乙○○雖不否認有與李孝恩、甲○○於前
    揭時間無故進入告訴人丁○○住處，惟矢口否認有何傷害、
    傷害致人於死、妨害自由、毀損犯行，辯稱：其只有打丁○○，沒有打陳佳鴻，僅在旁罵人而已，其與告訴人丁○○及
    被害人陳佳鴻無怨無仇，不可能有致人於死之犯意。上訴人
    即被告甲○○雖對有破壞告訴人丁○○住處之鐵門鎖頭、侵
    入丁○○住宅等情供承不諱，惟矢口否認有何傷害致人於死
    犯行，辯稱：係受李孝恩之脅迫才至丁○○家，且僅以腋下
    夾住丁○○兄弟，並無動手毆打丁○○兄弟；又當時乙○○
    有槍，有時槍在李孝恩處，有時槍在被告乙○○手上，其怎
    麼可能不害怕，而於夾住丁○○兄弟過程中，有意要讓丁○○等趁機逃離，並無致人於死之犯意云云。
二、經查：
（一）被告甲○○已供承：到告訴人丁○○家時，因敲門後未獲
      開門，遂持門外洗手臺上之無柄菜刀破壞門鎖，撬開鐵門
      後進入等情（見相驗卷第83頁、原審卷第76頁），被告乙○○亦供稱：被告甲○○不知用何物將門打開，其與被告
      甲○○、李孝恩便一同進入屋內等語（見原審卷第31頁）
      ，核與告訴人丁○○所述：「甲○○有拿我家菜刀來把我
      家鐵門敲開，我家菜刀是放在門外面，之後他們三人就進
      來……」等情相符（見相驗卷第36頁反面），是被告甲○○確有破壞告訴人丁○○家鐵門鎖頭，並與乙○○、李孝
      恩無故侵入告訴人丁○○住宅之事實。
（二）被告甲○○於偵查及原審已供認：有以右邊腋下夾住告訴
      人丁○○頭部，左邊腋下夾住被害人陳佳鴻頭部，將二人
      架出屋外等情（見相驗卷第83頁、原審卷第77至78頁），
      並經證人丁○○證稱：「……甲○○就押著我及死者，甲○○是一手抓我及另一手抓我弟的脖子……」（見相驗卷
      第36頁反面）、「……甲○○一直壓住我們二人，向我家
      外面移動……」（見相驗卷第61頁）、「被告甲○○已經
      把我押上車了，我弟弟有趁機脫逃，再由被告乙○○去追
      我弟弟」等情綦明（見原審卷第112至113頁）。故被告甲○○有以右邊腋下夾住告訴人丁○○頭部，左邊腋下夾住
      被害人陳佳鴻頭部之方式剝奪二人之行動自由，並已將告
      訴人丁○○押上車輛，其行為已達於剝奪被害人丁○○兄
      弟行動自由既遂之程度。至嗣於本院改稱：未夾住被害人
      頭部，妨害其等自由云云，無非事後飾卸之詞，自無足採
      。
（三）證人即告訴人丁○○於偵查中證稱：「……李孝恩是拿鐵
      鎚打我的頭部也有打我弟……」（見相驗卷第36頁反面）
      、「……然後李孝恩就拿鐵鎚敲我與我弟頭各一下……」
      （見相驗卷第61頁）；於原審證述：「（李孝恩有無持鐵
      鎚打你？）有。在家中的時候，也就是被夾住頭的時候」
      （見原審卷第114頁）。被告甲○○於偵查中證稱：「…
      …丁○○說完就被胖哥（即李孝恩）用榔頭柄打背部、頭
      部1、20下……」等語（見相驗卷第83頁），是李孝恩有
      以鐵鎚毆打被害人丁○○兄弟至明。
（四）又被告甲○○於原審證稱：被告乙○○在丁○○屋內時，
      先踢告訴人丁○○之腰部，並以手電筒毆擊被害人陳佳鴻
      頭部，在車旁時有以手電筒毆打被害人丁○○，致告訴人
      丁○○頭部血流如注等情（見原審卷第77至79頁）；告訴
      人丁○○於偵查中亦結證稱：「……乙○○拿……手電筒
      打我弟弟及我的頭……」（見相驗卷第36頁反面）、「…
      …然後李孝恩就拿鐵鎚敲我與我弟頭各一下，後來阿風（
      指乙○○）衝過來拿……手電筒長約60、70公分打我們頭
      各敲一下……」（見相驗卷第61頁）、「……我在車上掙
      脫要跑，頭伸出來乙○○就拿……手電筒打我……」（見
      第3233號偵查卷第93頁），於原審亦證述：「……乙○○
      就拿著……長型手電筒先敲我的頭，也有敲我弟弟的頭，
      當時我的頭就暈了……」（見原審卷第112頁）、「……
      他們進去之後就先把我們叫起來，並踢我的腰」（見原審
      卷第119頁），所述相互符合，堪認屬實，可見被告乙○○確有以長型手電筒毆打告訴人丁○○、被害人陳佳鴻等
      情。被告乙○○辯稱未動手打人云云，顯屬卸責之詞，不
      足採信。
（五）被告甲○○雖於原審時以證人身分證稱：被害人陳佳鴻於
      將遭強押至車內之際逃逸，被告乙○○隨追躡並在山坡處
      以手電筒毆打被害人陳佳鴻之頭部、背部及胸部等處云云
      。惟按被告或共犯之自白，不得作為有罪判決之唯一證據
      ，仍應調查其他必要之證據，以察其是否與事實相符，刑
      事訴訟法第156條第2項定有明文，上揭被告甲○○所證述
      之事實，非惟被告乙○○堅詞否認，證人即告訴人丁○○
      於原審亦證稱：其見弟弟陳佳鴻往山坡處跑之後，即未見
      得被害人陳佳鴻被打之情形（見原審卷第114頁）。參酌
      告訴人丁○○於強押進入車內後，僅被告甲○○與其進入
      車內，告訴人丁○○因見被害人陳佳鴻往山坡上跑，遂先
      將頭探出而隨遭車外之被告乙○○敲打頭部後，被告乙○○始往山坡上追蹤被害人陳佳鴻，而此際僅被告甲○○與
      告訴人丁○○在車內，告訴人丁○○隨即持續不斷與被告
      甲○○拉扯及試圖往外逃脫，此為被告甲○○及告訴人丁○○均陳明在卷，則被告甲○○當時既僅與告訴人丁○○
      在車內拉址，且於被告乙○○折返之前，告訴人丁○○即
      已逃脫，被告甲○○又如何可能在與告訴人丁○○於車內
      持續不斷拉扯之短暫時間，尚有餘裕得仔細觀得被告乙○○如何以手電筒猛力朝被害人陳佳鴻頭部、背部及胸部多
      次毆擊？又依被害人陳佳鴻之驗斷書所載（見相驗卷第46
      至51頁），被害人陳佳鴻死亡當時，除頭頸面部有明顯傷
      痕外，其胸腹部、背腰部根本無何外傷，經檢察官會同法
      務部法醫研究所法醫進行複驗解剖，發現被害人陳佳鴻之
      傷害係左顳部、左後頂部及左枕部頭皮下血腫、左後頂部
      及左枕部帽狀腱膜下出血、左顳肌嚴重出血、左側腦部硬
      腦膜上出血約30CC、左腦部蜘蛛網膜下腔出血、右下肢外
      傷、右膝前部擦傷、右小腿前部瘀傷等，亦即除頭部與四
      肢有傷外，並無背部、胸部之傷勢，益徵被告甲○○前揭
      證述顯然不實，而係事後欲將被害人陳佳鴻死亡之所有責
      任推諉予共犯即被告乙○○之詞，自難遽信。
（六）至被告甲○○辯稱：未毆打告訴人丁○○、被害人陳佳鴻
      等語，核與告訴人丁○○之證述相符（見相驗卷第84頁、
      原審卷第114頁），堪認可採。惟告訴人丁○○住宅之門
      鎖係由被告甲○○負責破壞後，李孝恩、被告乙○○始一
      同進入告訴人丁○○之住宅；又依證人丁○○於偵查時證
      稱：「……甲○○就押著我及死者，甲○○是一手抓我及
      另一手抓我弟的脖子，乙○○拿鐵製手電筒打我弟弟及我
      的頭，李孝恩是拿鐵鎚打我的頭部也有打我弟……」（見
      相驗卷第36頁反面）、「……然後甲○○押住我們把頭壓
      在腋下，一邊夾住一個，我們二人就被李孝恩與乙○○打
      ……」（見第3223號偵查卷第93頁），於原審證稱：「（
      被告乙○○打你們的頭時，被告甲○○有無夾住你們的頭
      ？）有。就是夾住給被告乙○○打」等語（見原審卷第11
      2頁），可見被告甲○○架著被害人丁○○兄弟時，李孝
      恩、被告乙○○均有對被害人丁○○兄弟為毆打之行為，
      雖被告甲○○本身並未動手毆打，然其明知李孝恩、被告
      乙○○會對被害人丁○○兄弟為傷害之行為，卻仍繼續架
      住二人，足徵李孝恩、被告乙○○、甲○○就其等侵入他
      人住宅、傷害、妨害自由、毀損等犯行，係在合意之範圍
      內，各自承擔犯罪行為之一部，相互利用彼此之行為。
（七）另被告甲○○又辯稱：有阻止李孝恩及被告乙○○毆打丁○○兄弟，並故意讓他們逃跑，而於警詢時稱：「……李
      孝恩用鐵鎚柄、乙○○持鐵製手電筒又打他們兄弟，我勸
      說不要打。等他兄弟兩穿好衣服、我就架著他們出去，途
      中我有向丁○○、陳佳鴻兄弟叫他們兄弟叫他們找機會溜
      ……」（見第3223號偵查卷第11頁），於原審稱：「……
      後來李孝恩叫我負責把被害人二人押到車上帶走，於是我
      就有用左右手把被害人架住，並以唇語跟他們二人說能跑
      就跑於是被害人二人就趁機跑掉……不知道是李孝恩還是
      乙○○有用鈍器敲打丁○○的頭部，後來丁○○有要掙脫
      跑掉，我有用手抓住他的衣服，但最後丁○○仍然掙脫他
      的衣服後就跑掉了，這也是我故意讓丁○○跑掉的」（見
      原審卷第32頁）、「（你一個人如何控制他們二人？）我
      是雙手各夾一人，只有這樣靠近才能夠跟他們說暗語」（
      見原審卷第73、132頁）、「（依你所述，你從頭到尾都
      是要幫被害人二人脫逃？）是」（見原審卷第74頁）、「
      （你稱：你左右架住死者及丁○○，乙○○趁機打他們二
      人的頭，後來李孝恩也有拿榔頭打，你有無做何反應？）
      我說有什麼事情先問清楚後再說」（見原審卷第134頁）
      。惟證人丁○○稱：被告甲○○當時有小聲說一些話，但
      其聽不清楚，並堅稱其等是自行脫逃的，非甲○○故意放
      走，而明確證述：「（你與你弟弟被打的時候，被告甲○○有無架開你及你弟弟？）甲○○有先說先不要打我們，
      要先問我們發生何事。那是我們被架住頭被打之後」（見
      原審卷第114頁）、「（當時的狀況是甲○○一開始架住
      你們的頭是要把你們押上車，還是要讓乙○○打你們？）
      是要押上車，但是乙○○就已經跑過來打我們了」「（要
      在車上脫逃的時候，你的衣服是否有被甲○○拉下？）有
      」「（當時甲○○拉你的衣服時，是否有因此阻攔你？）
      有，我還是有掙脫才跑走。當時他很用力的拉，……我就
      叫罵你要幹嘛」（見原審卷第115頁）、「（你上車後有
      無再壓制你的身體？）我要掙脫，他用手將我擋住，並且
      要將車門關閉」（見原審卷第117頁）、「（陳佳鴻是否
      被告甲○○故意將他放走的？）不是，我們二人自己逃走
      的」等語（見本院上訴卷第97頁），可見被告甲○○有阻
      擋被害人掙脫之行為，並在被害人二人被打之後，才講說
      有什麼事要先講清楚。另被告甲○○又稱：「（如果要故
      意讓丁○○跑掉為何還要拉他的衣服？）因為這時候李孝
      恩拿出槍來」（見原審卷第32至33頁），然證人丁○○於
      「（是否看到李孝恩手上曾經拿著類似槍枝的東西？）沒
      有，如果他有槍，為什麼不拿槍打死我弟弟就好了，為什
      麼還要用手電筒」等語（見本院上訴卷第97頁），亦不足
      證明被告甲○○因當場受到李孝恩持槍脅迫始為上開行為
      。
（八）按刑法第17條之加重結果犯，係指行為人故意實行基本之
      犯罪行為；但對於客觀上有預見可能之加重結果，而加重
      其刑之法律評價。此與刑法第13條所定行為人明知並有意
      使其發生該犯罪結果之直接故意，及主觀上預見其結果之
      發生，而其結果之發生並不違背其本意之間接故意，均就
      其結果負故意責任之情形有別。故行為人就犯罪所生之結
      果，若涵括於其主觀上故意範圍，即屬故意犯罪。如對於
      結果之發生雖為客觀上所能預見，但為主觀上所不預見，
      即屬加重結果犯（最高法院87年度台上字第2716號判決參
      照）。又所謂相當因果關係，係指依經驗法則，綜合行為
      當時所存在之一切事實，為客觀之事後審查，認為在一般
      情形下，有此環境、有此行為之同一條件，均可發生同一
      之結果者，則該條件即為發生結果之相當條件，行為與結
      果即有相當之因果關係。反之，若在一般情形下，有此同
      一條件存在，而依客觀之審查，認為不必皆發生此結果者
      ，則該條件與結果不相當，不過為偶然之事實而已，其行
      為與結果間即無相當因果關係（最高法院76年台上字第19
      2號判例參照）、「某甲既因受傷後營養不佳，以致傷口
      不收久而潰爛，又因受傷不能工作，以致乏食，營養更形
      不佳，兩者之間具有連鎖之關係，即其身體瘦弱，及傷口
      不收，均為致死之原因，則受傷與死亡，不能謂無相當因
      果關係之存在」（28年上字第3268號判例參照）。
    １查李孝恩等當日所以前往告訴人丁○○家中，主要係因李
      孝恩與告訴人丁○○間之債務糾紛，業經告訴人丁○○證
      述明確（見原審卷第111頁），是李孝恩、被告乙○○、
      甲○○當日應係欲將被害人丁○○兄弟押走以解決彼此間
      之債務，並無證據足資證明被告有殺害被害人陳佳鴻之直
      接故意，或其主觀上有預見死亡結果，而死亡結果之發生
      亦不違背被告等之本意，而具未必之故意，自應為對被告
      有利之認定，認被告等並無致被害人陳佳鴻於死之直接或
      間接故意。然人體之頭部係脆弱且易受到嚴重傷害的部位
      , 一旦腦部受創，即有可能造成癱瘓甚或死亡之結果，李
      孝恩持鐵鎚、被告乙○○持長型手電筒毆打被害人陳佳鴻
      之頭部等情業如前述，其等行為可能造成被害人陳佳鴻之
      死亡，依客觀情狀係屬可得預見，參諸前揭說明，李孝恩
      、被告乙○○自應對該加重結果負責。雖被告乙○○辯以
      其所持手電筒為鋁製材質，非告訴人丁○○所稱之鐵製，
      且其內未裝電池，毆擊力量應不足以造成被害人陳佳鴻死
      亡之結果云云，然上開手電筒雖未扣案，然縱屬鋁製材質
      ，該持鋁製長型手電筒用力向頭部毆打，亦可產生相當大
      之力量，況被告乙○○知悉李孝恩前去討債，復親見李孝
      恩持鐵鎚毆擊頭部，仍持續參與上開犯行，且以手中之長
      型手電筒毆擊，自應就加重之死亡結果共負其責。至被告
      甲○○於架住丁○○、陳佳鴻要上車前，被告乙○○即在
      被害人住處腳踢並以手電筒揮打丁○○頭部，此為被告甲○○當場所見，且明知夾住被害人兄弟上車，將造成被告
      乙○○及有債務糾紛之李孝恩毆打被害人兄弟之有利態勢
      ，仍夾被害人兄弟上車，且當被告甲○○雄夾被害人兄弟
      上車時，被告乙○○亦已經跑過來打被害人，經證人丁○○證述如前，嗣李孝恩、被告乙○○毆打被害人兄弟頭部
      時，被告甲○○依然架住被害人，並於陳佳鴻脫逃之後，
      在車內看守丁○○，當丁○○探頭出來觀望，復遭被告乙○○敲打頭部後，仍在車內拉扯丁○○，自均應同對該加
      重結果負責。
    ２雖被告乙○○另以被害人陳佳鴻桃園聖保祿醫院及國軍桃
      園醫院之病歷資料辯稱：被害人陳佳鴻經桃園縣消防局於
      93年22月28日10時送入聖保祿醫院時，雖已昏迷，經以電
      腦斷層掃瞄頭部，發現左腦硬膜外血腫、腦血腫，並發生
      中線偏移及鉤迴脫疝之症狀，因陳佳鴻係AIDS之帶原者且
      該醫院並無重症加護病房，經建議轉至國軍桃園醫院接受
      治療，當時呼吸脈膊正常，並未發生中樞神經性休克之症
      狀。嗣在國軍桃園醫院，僅施以防禦性醫療並進行病況觀
      察，未進行任何外科手術以排除陳佳鴻腦中血塊，以舒解
      顱內壓力，陳佳鴻病狀每況愈下，終發生中樞神經性休克
      而於同年12月3日17時22分死亡，故陳佳鴻之死亡結果與
      傷害行為，因醫院未施以積極之救治行為，僅為防禦性醫
      療，因認二者間並無因果關係存在云云。惟本件因被告等
      傷害行為始造成被害人陳佳鴻死亡之結果，其間因果歷程
      自然進行，自不因醫院未施以積極之開刀救治即可認二者
      間並無相當因果關係。
    ３另被告甲○○稱：丁○○兄弟之祖母係做代工之工頭，因
      拿代工去給丁○○兄弟之祖母，而認識丁○○兄弟並時有
      來往，聽他們祖母說陳佳鴻是早產兒，並有先天性心臟病
      ，但從外表看不出來，除非與陳佳鴻相處比較久，經常接
      觸才知道。又依被害人陳佳鴻前揭病歷，載明係HIV陽性
      ，有AIDS（見本院上更(一)卷第136頁反面）。被告甲○○
      辯稱：因其知悉陳佳鴻體質較弱，故有說不要打，先問清
      楚，並製造機會讓丁○○、陳佳鴻兄弟逃跑云云。然被告
      甲○○係在架住丁○○兄弟並遭攻擊之後，方說上開話語
      ，且係丁○○兄弟自行掙脫等情，已如前述。而被告甲○○如何堪認與李孝恩及被告乙○○就傷害及傷害致人於死
      有共同犯意聯絡，亦已說明如上，況其既認為被害人陳佳
      鴻體質不佳，仍夾住告訴人丁○○與被害人陳佳鴻，由李
      孝恩及被告乙○○毆打，尤見有傷害及傷害致人於死之共
      同犯意聯絡。
（九）按緊急避難行為，以自己或他人之生命、身體、自由、財
      產猝遇危難之際，非侵害他人法益別無救護之途，為必要
      之條件（最高法院24年上字第2669號判例參照）。被告甲○○辯稱係因先前遭李孝恩、被告乙○○之暴力及言語恫
      赫，始為前揭行為，故對其侵入住宅、妨害自由、毀損等
      犯行為緊急避難之主張云云。經查：被告甲○○於當日至
      告訴人丁○○家之前，有遭李孝恩、被告乙○○毆打，經
      吳玉霞出面制止一情，雖經證人即被告甲○○、李孝恩之
      友人吳玉霞證述屬實，然被告甲○○於經毆打後，復與李
      孝恩、被告乙○○在吳玉霞家中聊天約2、3小時，期間並
      無再遭毆打或脅迫，始出發前往丁○○家，為被告甲○○
      供述屬實，並經證人吳玉霞證述明確（見本院上訴卷第15
      8頁反面至第159頁），證人吳玉霞並詳稱：（看到他時，
      李孝恩身上有帶槍嗎？）沒有」「案發之前李孝恩來我家
      ，我有看過李孝恩有帶槍，但不是當天」「（看過李孝恩
      帶槍幾次？）1次」等語（見本院上訴卷第157至158頁反
      面），證人即告訴人丁○○亦於本院證稱：「（案發過程
      中，你是否有看到手電筒、鐵鎚以外的犯罪工具？）沒有
      」「（是否看到李孝恩手上曾經拿著類似槍枝的東西？）
      沒有，如果他有槍，為什麼不拿槍打死我弟弟就好了，為
      什麼還要用手電筒」等語（見本院上訴卷第97頁），且證
      人即共犯乙○○亦證稱：不知道李孝恩身上有帶槍（見本
      院上更(一)卷第158頁），足認當時共犯李孝恩並未攜帶槍
      械，而被告甲○○於知悉係要前往丁○○家時，尚有許多
      可逃離之機會，甚至於離開前，亦可向吳玉霞求助，是被
      告甲○○上開所辯，顯屬無據，自無從主張緊急避難或避
      難過當。且依證人即共犯乙○○於本院所證：在吳玉霞家
      時，其並未打甲○○，反而是其被甲○○勒住脖子云云（
      見本院上更(一)卷第158頁），益見被告乙○○與甲○○二
      人相互推諉之心態。
（十）此外，復有國軍桃園總醫院附設民眾診療處診斷證明書（
      見第3223號偵查卷第29頁）、大明醫院診斷證明書（見第
      3223號偵查卷第30頁）、現場照片（見第3223號偵查卷第
      33至35頁）、李孝恩死亡證明書（見第3223號偵查卷第50
      -2頁）、醫院急救照片（見相驗卷第9至10頁）、勘驗筆
      錄（見相驗卷第34頁）、臺灣桃園地方法院檢察署驗斷書
      （見相驗卷第46至52頁）、相驗及解剖照片（見相驗卷第
      65至77頁）、國軍桃園總醫院病歷（見相驗卷第96至131
      頁、本院上更(一)卷第101至112頁）、聖保祿醫院之病歷（
      見相驗卷第132至194頁、本院上更(一)卷第88至99頁、第11
      3至138頁）、法務部法醫研究所（93）醫鑑字第1967號鑑
      定書（見相驗卷第196至202頁）、桃園地檢署相驗屍體證
      明書（見相驗卷第203頁）在卷可資佐憑。
（十一）於本院上訴審時，被告乙○○要求為精神鑑定，經送請臺
      北市立聯合醫院鑑定結果，被告乙○○「頭部受傷導致之
      器質性焦慮疾病患」於92年1月11日已可謂痊癒，且目前
      亦無其他客觀資料顯示乙○○於此後時間中「頭部受傷導
      致之器質性焦慮疾病患」再發，或罹犯其他精神疾病，故
      鑑定人認為並無理由，認乙○○於本案行為當時之精神狀
      態已達精神耗弱或心神喪失等語，有該院96年3月16日北
      市醫精字第09630547400號函暨精神鑑定書在卷可憑（見
      本院上訴卷第132至136頁），無從採為有利於被告乙○○
      之認定。
（十二）本件告訴人丁○○、證人吳玉霞及被告乙○○、甲○○於
      偵查中均以證人身分具結作證，於原審及本院復以證人身
      分予以詰問，被告等於訴訟上之詰問權利均已獲充分保障
      。又其等於警詢及偵查中之陳述，依作成情形並無不可信
      之情況，且為證明犯罪事實所必要，本院爰就各供述斟酌
      取捨說明如上。
（十三）綜上所述，本件事證明確，被告乙○○、甲○○所辯均不
      足採信，其等犯行均堪認定。
三、論罪部分：
（一）被告行為後，刑法及配套之刑法施行法、罰金罰鍰提高標
      準條例均經修正，自95年7月1日生效施行，有關本件情形
      ：
    １刑法第277條第1項、第302條第1項、306條第1項、第354
      條規定中關於法定刑中罰金刑之規定，依刑法施行法第1
      條之1：「中華民國94年1月7日刑法修正施行後，刑法分
      則編所定罰金之貨幣單位為新臺幣」「94年1月7日刑法修
      正時，刑法分則編未修正之條文定有罰金者，自94年1月7
      日刑法修正施行後，就其所定數額提高為30倍。但72年6
      月26日至94年1月7日新增或修正之條文，就其所定數額提
      高為3倍」，由原先以銀元計算，並依罰金罰鍰提高標準
      條例第1條前段提高10倍之規定，修正為依新臺幣計算並
      提高為30倍，是就罰金刑之數額而論，修正前後並無不同
      。惟依修正前刑法第33條第5款規定罰金之最低額度1元以
      上，經以罰金罰鍰提高標準條例第1條就罰金數額提高倍
      數為10倍後，該罰金刑額度範圍係銀元10元即新臺幣30元
      以上，與修正後刑法第33條第5款罰金最低額為新臺幣1千
      元以上相較，以修正前規定之最低額度較低，對行為人較
      有利。
    ２刑法第55條牽連犯、第56條連續犯之規定經修正刪除，牽
      連犯及連續犯之規定刪除後，數行為將予分論併罰，而數
      罪併罰之結果較論以牽連犯、連續犯等裁判上一罪之情形
      為重。經比較新舊法結果，自以行為時舊法之規定有利於
      被告，自應適用舊法之規定。
    ３刑法第28條共同正犯之規定，於修正後將範圍予以限縮，
      以修正後之規定較為有利。
    ４關於想像競合犯之規定，刑法第55條於修正後於但書增訂
      想像競合從一重處斷時，不得科以較輕罪名所定最輕本刑
      以下之刑，但此為法理之明文化，非屬法律之變更，並無
      比較新舊法之問題。
    ５綜上整體比較結果，仍以舊法有利於被告，應適用修正前
      舊法之規定。
（二）核被告乙○○、甲○○所為，係犯刑法277條第1項傷害罪
      、同條第2項前段傷害致人於死罪、第302條第1項妨害自
      由罪、第306條第1項侵入住宅罪、第354條毀損罪。又檢
      察官雖認被告等所為，係犯刑法第302條第3項、第1項之
      妨害自由未遂罪嫌，惟被害人陳佳鴻、告訴人丁○○於2
      人住處內已遭被告等共同控制行動自由，被告等犯行業已
      既遂，惟起訴法條與所犯罪名均係妨害自由，僅行為態樣
      有既遂未遂之分，毋庸引刑事訴訟法第300條變更檢察官
      起訴之法條。被告二人與李孝恩間，就上開犯行，均有共
      同犯意之聯絡，並各依具體情況而實行各該犯行，均為共
      同正犯。其等先後毆打告訴人丁○○、被害人陳佳鴻，先
      後侵害二人法益，所為時間緊接，犯罪基本構成要件相同
      ，應從一重之傷害致人於死罪論處。又其等分別毆打告訴
      人丁○○、被害人陳佳鴻行為雖先後接續為之，然就各別
      接續所為分別屬一犯意接續多次行為侵害一個法益，均為
      接續犯，屬單純一罪。再被告等以一行為同時妨害告訴人
      丁○○、被害人陳佳鴻之自由，係一行為同時觸犯數罪名
      ，應從一重之妨害自由罪處斷。被告等所犯上開數罪間，
      有方法結果之牽連犯關係，應論以較重之傷害致人於死罪
      。檢察官就毀損部分雖未於所犯法條中敘及，然告訴人丁○○業於偵查中提出告訴，且於起訴書犯罪事實欄中敘及
      ，並與業經起訴部分有裁判上一罪關係，自應併予審究。
四、原審認被告乙○○、甲○○所犯罪證明確，予以論罪科刑，
    固非無見。惟查：（一）原判決並未認定被告等基於個別犯
    意而傷害告訴人丁○○及被害人陳佳鴻，惟於事實記載：「
    ……乙○○即以腳踢丁○○腰部，……丁○○因而倒地，其
    弟陳佳鴻見狀欲前來相助，卻遭乙○○以手電筒揮擊頭部…
    …」，似認先對於告訴人丁○○毆打，嗣因被害人陳佳鴻見
    狀欲前來相助，始另行起意對陳佳鴻毆打，其事實之記載與
    理由之說明不相一致。（二）刑法第55條所謂一行為觸犯數
    罪名，就故意犯而言，係指對於該數罪同時有各別之犯意而
    藉一個行為以達成之而言，若對於另一犯罪係臨時起意，而
    行為亦不止一個，或基於同一之概括犯意而行為又先後可分
    ，即非想像競合犯，應為數罪併罰，或修正前刑法第56條之
    連續犯。本件被告等侵入時，告訴人丁○○、被害人陳佳鴻
    原均在屋內睡覺，而被告為達討債之目的，對於在屋內之人
    基於同一概括犯意先後予以毆打，合於進屋之目的及一般處
    理常情，堪認成立連續犯，而非對於被害人陳佳鴻另行臨時
    起意予以毆打。（三）被告等於原審判決後，於本院上更(一)
    審理期間，已與告訴人丁○○及被害人陳佳鴻家屬達成和解
    ，同意各給付25萬元，有和解筆錄在卷可稽（見本院上更(一)
    卷第84至85頁），此為原審所未及審酌之事由。被告二人上
    訴，否認犯行，雖無理由，惟原判決既有可議，自應由本院
    予以撤銷改判。爰審酌被告乙○○、甲○○素行非佳（參本
    院被告前案紀錄表），僅為債務糾紛即為本件犯行、造成告
    訴人丁○○受傷、被害人陳佳鴻死亡之結果，及其等所用之
    手段、犯後飾詞推諉，事後尚知同意賠償等一切情狀，分別
    量處主文所示之刑。又本件犯罪雖在96年4月24日之前，但
    不符合中華民國96年罪犯減刑條例應予減刑之規定，故不予
    減刑。至未扣案之長型手電筒及鐵鎚，雖為供犯罪所用之物
    ，然被告等均供稱不知係何人所有（見原審卷第134頁），
    復無其他證據證明係被告乙○○、甲○○或共犯李孝恩所有
    ，且非屬必須沒收之物，故不宣告沒收。
據上論斷，應依刑事訴訟法第369條第1項前段、第364條、第299
條第1項前段、刑法第2條第1項前段、第277條第1項、第2項前段
、第302條第1項、第306條第1項、第354條、修正前刑法第28條
、第55條、第56條、罰金罰鍰提高標準條例第1條前段，判決如
主文。
本案經檢察官郭弘佑到庭執行職務。
中    華    民    國    97    年    1     月    9     日
                  刑事第二庭審判長法  官  呂丹玉
                                  法  官  林恆吉
                                  法  官  王詠寰
以上正本證明與原本無異。
如不服本判決，應於收受送達後十日內向本院提出上訴書狀，其
未敘述上訴之理由者並得於提起上訴後十日內向本院補提理由書
（均須按他造當事人之人數附繕本）。
                                  書記官  駱麗君
中    華    民    國    97    年    1     月    9     日
附錄：本案論罪科刑法條全文
刑法第277條
傷害人之身體或健康者，處3年以下有期徒刑、拘役或1千元以下
罰金。
犯前項之罪因而致人於死者，處無期徒刑或7年以上有期徒刑；
致重傷者，處3年以上10年以下有期徒刑。
刑法第302條
私行拘禁或以其他非法方法，剝奪人之行動自由者，處5年以下
有期徒刑、拘役或3百元以下罰金。
因而致人於死者，處無期徒刑或7年以上有期徒刑，致重傷者，
處3年以上10年以下有期徒刑。
第1項之未遂犯罰之。
刑法第306條
無故侵入他人住宅、建築物或附連圍繞之土地或船艦者，處1年
以下有期徒刑、拘役或3百元以下罰金。
無故隱匿其內，或受退去之要求而仍留滯者，亦同。
刑法第354條
毀棄、損壞前二條以外之他人之物或致令不堪用，足以生損害於
公眾或他人者，處2年以下有期徒刑、拘役或5百元以下罰金。


司法院資訊處製作；財團法人民間司法改革基金會備份。
